臺灣高雄地方法院刑事判決　　　　　　　94年度易字第1392號
公　訴　人　臺灣高雄地方法院檢察署檢察官
被　　　告　丁○○
選任辯護人　楊慧娟律師
上列被告因重利案件，經檢察官提起公訴（94年度偵緝字第504
號），本院判決如下：
    主  文
丁○○連續犯重利罪，處有期徒刑伍月，如易科罰金，以銀元
佰元即新臺幣玖佰元折算壹日。
    事  實
一、丁○○因偶然機會認識丙○○（嗣改名乙○○）後，明知丙
    ○○實際經營設於高雄市左營區○○○路960 巷5 號之「台
    灣馬克森有限公司」（下稱馬克森公司）急需現金週轉，即
    趁丙○○急迫之際，基於概括之重利犯意，以每借款10萬元
    ，以10天為1 期，每期利息2 萬元至3 萬元不等，即利息為
    月息60分至90分之重利，自民國（下同）89年2 月3 日起至
    同年4 月間某日止，先後連續貸以新台幣（下同）10萬元至
    70 萬 元不等現金予丙○○，前後14次共計393 萬元，並由
    丙○○按期交付上開借款之利息，而收取與原本顯不相當之
    重利，另要求丙○○提供馬克森公司之公司執照、印鑑、支
    票等物，以為上開借款債權之擔保。嗣丙○○於89年7 月間
    另透過顏志青向孫訓賜借款100 萬元無力返還，經報警於89
    年8 月29日查獲前往馬克森公司向丙○○催討債權之顏志青
    （另案判決無罪確定），而悉上情。
二、案經高雄市政府警察局移送報告臺灣高雄地方法院檢察署檢
    察官偵查起訴。
    理  由
壹、證據能力部分：
（一）按被告以外之人於偵查中向檢察官所為之陳述，除顯有不
      可信之情況者外，得為證據。刑事訴訟法第159 條之1 第
      2 項定有明文。被告以外之人於偵查中向檢察官所為陳述
      ，雖為審判外之陳述，然依刑事訴訟法之規定，檢察官係
      代表國家偵查犯罪、實施公訴，依法有訊問被告、證人、
      鑑定人權利之人；且於實務運作時，檢察官偵查中向被告
      以外之人所取得之陳述，原則上均能遵守法律規定，不致
      於違法取供，故可信度極高，自得為證據。本院審酌證人
      丙○○於偵查中向檢察官所為陳述，並無非法取供等非任
      意之陳述，亦無其他足認該陳述有何顯不可信之情事，且
      經具結，依上開規定，該等陳述得作為本案證據。
（二）被告以外之人於審判外之陳述，雖不符刑事訴訟法第159
      條之1 至第159 條之4 之規定，而經當事人於審判程序同
      意作為證據，法院審酌該言詞陳述或書面陳述作成時之情
      況，認為適當者，亦得為證據，刑事訴訟法第159 條之5
      第1 項、定有明文。檢察官、被告及辯護人對於本判決所
      引用暫時收款明細表、證人丙○○於警詢證述、證人孫訓
      賜於警詢之供述、證人孫訓賜、顏志青於偵查未經具結之
      供述等證據能力，於本院審判程序時，均表示同意作為本
      案證據使用，茲審酌該等書面陳述作成時之情況，並無不
      宜作為證據之情事，依刑事訴訟法第159 條之5 第1 項之
      規定，得作為證據。
貳、論罪科刑部分：
一、上揭犯罪事實，業據被告丁○○於本院審理時坦認不諱，核
    與證人即告訴人丙○○於警詢、偵查及另案審理中之證述相
    符（見警詢卷第4 ～5 頁、89年度偵字第19517 號卷第10～
    11頁、94年度偵緝字第504 號卷第51～52頁、91年度易字第
    439 號一卷第23～24頁），並有告訴人製作之暫收款項明細
    1 份、支票存款往來明細對帳單、臺灣土地銀行91年3 月19
    日小港存字第9100062 號支票提示兌付情形、臺灣中小企業
    銀行91年6 月5 日91前鎮薪字第63號函、中國信託商業銀行
    91 年6月3 日中信銀發自第00000000007 號函等在卷可稽（
    見89年度偵字第23927 號卷第60～70頁、91年度偵緝字第62
    號卷第40～54頁），此外復有臺灣土地銀行小港分行95年3
    月21日函附客戶歷史交易明細、支票影本在卷供參（見本院
    卷一第66～76頁），足認被告之自白與事實相符。從而，本
    案事證明確，被告犯行，堪以認定，應依法論科
二、被告行為後，刑法、刑法施行法業已於94年2 月2 日、95年
    6 月14日修正公布，並均自95年7 月1 日施行，參酌最高法
    院95年5 月23日刑事庭第8 次會議決議，應依刑法第2 條第
    1 項之規定，為新舊法比較：
（一）修正前刑法第33條第5 款規定：「罰金：1 元以上。」修
      正後該款規定「罰金：新台幣1000元以上」，是比較新舊
      法結果，以舊法較有利於行為人。
（二）又刑法第41條關於易科罰金之範圍被告行為後之90年1 月
      10日修正公布，同年月12日生效，該次修正後刑法第41條
      第1 項前段規定「犯最重本刑為5 年以下有期徒刑以下之
      刑之罪，而受6 個月以下有期徒刑或拘役之宣告，因身體
      、教育、職業、家庭之關係或其他正當事由，執行顯有困
      難者，得以1 元以上3 元以下折算一日，易科罰金。」，
      與90年1 月12日修正生效前刑法第41條規定「犯最重本刑
      為3 年以下有期徒刑以下之刑之罪，而受6 個月以下有期
      徒刑或拘役之宣告，因身體、教育、職業、家庭之關係，
      執行顯有困難者，得以1 元以上3 元以下折算1 日，易科
      罰金。」。比較新舊法結果，90年1 月12日修正公布之刑
      法第41條關於易科罰金之範圍較行為時廣，適用該次之規
      定得易科罰金，對被告較為有利；又該次修正後之刑法第
      41條第1 項前段關於易科罰金之規定，於94年2 月2 日再
      經修正公布，自95年7 月1 日施行，新法修正為「犯最重
      本刑為5 年以下有期徒刑以下之刑之罪，而受6 個月以下
      有期徒刑或拘役之宣告者，得以新臺幣1,000 元、2,000
      元或3,000 元折算一日，易科罰金」，經適用修正前及90
      年1 月12日修正生效之刑法第41條、修正前罰金罰鍰提高
      標準條例第2 條（現已刪除）及現行法規所定貨幣單位折
      算新臺幣條例第2 條之結果，最高得以銀元300 元即新臺
      幣900 元折算1 日，依修正後及95年7 月1 日施行之刑法
      第41條規定，則係以新臺幣1000元、2000元或3000元折算
      一日，比較結果，自以舊法即90年1 月10日修正後之刑法
      第41條第1 項前段及廢止前之罰金罰鍰提高標準條例第2
      條規定，對被告較為有利。
（三）修正前具有刑法第56條連續犯之關係者，則以一罪論，然
      修正後之刑法業已刪除第56條連續犯之規定，則被告所犯
      數罪即應依修正後之數罪併罰之規定分論併罰。此刪除雖
      非犯罪構成要件之變更，但顯已影響行為人刑罰之法律效
      果，自屬法律有變更，仍應比較新舊法之規定。是比較結
      果，修正後之規定並非較有利於被告。
（四）經綜合比較結果，新法對被告並非有利，應依刑法第2 條
      第1 項前段之規定，適用修正前即90年1 月10日修正後之
      刑法之處斷之。
三、核被告丁○○所為，係犯刑法第344 條之重利罪。被告前後
    多次重利行為，時間緊接，手段相同，且係觸犯構成要件相
    同之罪名，顯係基於概括犯意反覆為之，為連續犯，應依修
    正前刑法第56條之規定，以一罪論，並加重其刑。爰審酌被
    告先後借款14次與告訴人，所收取之利息非少，惟被告犯後
    坦承犯行，本案重利之對象僅有告訴人，告訴人亦無清償全
    部借款，尚欠本金66萬餘元，業據告訴人於偵查證述在卷等
    一切情狀，量處如主文所示之刑，並諭知易科罰金之折算標
    準。
四、不另為無罪之諭知部分：
（一）公訴意旨另以：被告丁○○於89年7 月16日，夥同顏志青
      ，乘丙○○須錢恐急之際，仲介丙○○向孫訓賜借款1 百
      萬元，並預扣利息13萬元，實際交付丙○○87萬元，收取
      與原本顯不相當之重利，並要求丙○○開立票面金額各25
      萬元支票4 紙交予孫訓賜，以供上開借款之擔保，嗣於89
      年8 月29日15時，丁○○通知顏志青前往馬克森公司欲向
      丙○○收取款項時，為警當場查獲等情，因認被告涉犯重
      利罪嫌等語。
（二）按犯罪事實應依證據認定之，無證據不得推定其犯罪事實
      ；不能證明被告犯罪者，應諭知無罪之判決，刑事訴訟法
      第154 條第2 項、第301 條第1 項分別定有明文。且事實
      之認定，應憑證據，如未能發現相當證據，或證據不足以
      證明，自不能以推測或擬制之方法，為裁判基礎；且認定
      犯罪事實所憑之證據，雖不以直接證據為限，間接證據亦
      包括在內，然而無論直接證據或間接證據，其為訴訟上之
      證明，須於通常一般之人均不致有所懷疑，而得確信其為
      真實之程度者，始得據為有罪之認定，倘其證明尚未達到
      此一程度，而有合理之懷疑存在而無從使事實審法院得有
      罪之確信時，即應由法院為諭知被告無罪之判決，有最高
      法院40年台上字第86號判例、76年台上字第4986號判例可
      資參照。又檢察官就被告犯罪事實，應負舉證責任，並指
      出證明之方法。因此，檢察官對於起訴之犯罪事實，應負
      提出證據及說服之實質舉證責任。倘其所提出之證據，不
      足為被告有罪之積極證明，或其指出證明之方法，無從說
      服法院以形成被告有罪之心證，基於無罪推定之原則，自
      應為被告無罪判決之諭知，亦有最高法院92年台上字第
      128 號判例意旨足參。
（三）本件公訴意旨認被告此部分亦涉犯重利罪嫌，無非係以告
      訴人丙○○於警詢及偵查中之指述為據，惟此部分事實業
      據被告否認，辯稱：因告訴人急需現金，請伊代為尋找金
      主，伊僅請顏志青介紹孫順賜予告訴人，並未經手借款過
      程，亦未取得任何金錢或報酬，更未收取13萬元利息等語
      。經查：
   (1) 告訴人透過證人顏志青之介紹，向孫訓賜借款100 萬元，
      於89年7 月16日實拿87萬元等情，業據告訴人於警訊、偵
      查證述明確，惟告訴人於另案審理時亦證述：伊不知道該
      13萬元是利息或佣金，只知道當日拿87萬元等語（見91年
      度易字439 號卷，下稱另案，第24頁），是該13萬元是否
      為上開100 萬借款之利息，即有可疑；參以證人孫訓賜於
      警詢、偵查證述：伊是從事消防設備申報之工作，原不認
      識被告或告訴人，因顏志青向伊稱告訴人公司經營良好，
      但須繳納公司稅及保證人費用等資金，請伊幫忙籌湊，伊
      前往告訴人工廠察看後，即借款100 萬元予告訴人，因扣
      除3 萬元之利息及顏志青之仲介費10萬元，其餘87萬元均
      由告訴人簽收，並由告訴人簽發每張面額25萬元之支票供
      擔保，惟嗣後告訴人僅償還50萬元，後來再開1 張7 萬
      5,000 元支票兌現外，尚未全部清償等語（見警詢卷第1
      ～2 頁、本院另案卷第144 頁）；證人顏志青於偵查中及
      另案供述：因被告找伊幫告訴人之公司辦理銀行貸款，但
      銀行貸款需花時間，伊才介紹告訴人向孫訓賜借款，當初
      約定1 個月，利息3 分，這是一般借錢利息，至於10萬元
      是伊之佣金等語（見91年度易字第439 號之偵查卷第35頁
      、該院卷第323 頁），並有顏志青出具與孫訓賜之切結書
      1 紙在卷可稽（見警卷第3 頁），足認證人孫訓賜所述此
      部分100 萬元之借款1 個月之利息係收取3 萬元，應堪認
      定。
   (2) 又證人顏志青於另案審理時證述：當初丙○○借這筆100
      萬元，說要給伊10萬元佣金，伊有告訴孫訓賜佣金之事，
      因此孫訓賜借錢給丙○○時，有將該10萬元之佣金先扣下
      來等語（見91年易字第439 號卷第22、222 頁），足認證
      人顏志青所取得之10萬元，應係告訴人丙○○恐無法立即
      借得現金週轉燃眉之急，始提出10元之利益要求他人緊急
      仲介金主提供資金無疑，是證人顏志青所取得之10萬元，
      尚非告訴人借款100 萬元之利息，亦足認定。
   (3) 再同案被告顏志青及孫訓賜前因此部分重利案件，業經本
      院91年易字第439 號判決無罪確定，此經本院調閱上開卷
      宗核閱可憑，是並無積極證據足認證人顏志青取得之10萬
      元及孫訓賜取得之3 萬元有何重利犯嫌，而被告亦無因此
      部分借款而收取上開13萬元，故難認被告就此部分應負何
      重利之罪。
（四）綜上所述，檢察官所舉之證據，尚有合理之懷疑存在而無
      從使本院得有罪之確信，本應為無罪之諭知，惟公訴意旨
      認此部分若成立犯罪，與前開有罪部分有連續犯裁判上一
      罪關係，爰不另為無罪之諭知，附此敘明。
據上論斷，應依刑事訴訟法第299 條第1 項前段，刑法第2 條第
1 項前段、（修正前）第56條、第344 條、（修正前即90年1 月
10日修正之刑法）第41條第1 項前段，罰金罰鍰提高標準條例第
1條 前段、（廢止前）第2 條，判決如主文。
本案經檢察官甲○○到庭執行職務。
中　　華　　民　　國　　96　　年　　5 　　月　　18　　日
                  刑事第十五庭審判長法　官   唐照明
                                    法  官   文昌
                                    法  官   梁淑美
以上正本證明與原本無異。
如不服本判決，應於收受送達後10日內向本院提出上訴書狀。
中　　華　　民　　國　　96　　年　　5 　　月　　18　　日
 　　　　　　　　　　　　　　       書記官   林麗文
附錄本案論罪科刑法條全文
中華民國刑法第344條
（重利罪）
乘他人急迫、輕率或無經驗貸以金錢或其他物品，而取得與原本
顯不相當之重利者，處1 年以下有期徒刑、拘役或科或併科1 千
元以下罰金。
